---
title: "index"
format: html
editor: visual
self-contained: true
---

# **Minorías masculinas en pedagogía: Un estudio longitudinal de las trayectorias académicas de hombres en Chile (2007–2024)**

::: {style="text-align: justify;"}
En este documento se presenta una serie de visualizaciones diseñadas para mostrar de forma clara y comprensible algunos de los principales resultados obtenidos a lo largo de este estudio. El objetivo es ofrecer una manera sencilla y visual de explorar los datos, permitiendo identificar patrones, tendencias y relaciones que pueden resultar menos evidentes en los análisis puramente numéricos o descriptivos. A través de gráficos, diagramas y otras representaciones visuales, se busca facilitar la interpretación de los hallazgos, apoyar la discusión de los resultados y contribuir a una comprensión más profunda de la información analizada. De esta manera, el documento pretende servir como una herramienta complementaria que enriquezca la lectura del estudio y promueva una comunicación más efectiva de sus conclusiones.
:::

## **Base 1 DEMRE**

```{r}
#| include: false
#Codigos de bases 

##librerias

pacman::p_load(dplyr, summarytools, sjPlot, readr, purrr, sjmisc, ggplot2, 
               networkD3, tidyr, ggalluvial, highcharter, htmlwidgets, 
               survey, calidad, DT, zoo, glue, forcats, haven, car, corrplot, 
               stargazer, lme4, gt, tibble, janitor, psych, tidyverse, survival,
               survminer, knitr, kableExtra, naniar, corrr, lattice, forcats,
               networkD3, htmlwidgets, scales, modelsummary)

##base de datos demre

base_matriculado_corta <- read_delim("https://raw.githubusercontent.com/sophkar/tesis/main/base_matriculado_corta.csv",delim = ",")

base_panel_enriquecida_final_r <- read_delim("https://raw.githubusercontent.com/sophkar/tesis/main/base_panel_enriquecida_final_r.csv",delim = ",")

```

```{r}
#| include: false
#### Paleta personalizada
colores_matricula <- c("Sí" = "#698B69", "No" = "#CD3333")

colores_preferencias <- c("1° preferencia" = "#63B8FF",
                          "2° preferencia" = "#5CACEE",
                          "3° preferencia" = "#4594CD",    
                          "4°-5° preferencia" = "#4682B4",
                          "6° o más" = "#36648B")

###codigos

####saco proporciones por genero y por matricula, la idea es ver las diferencias
####frecuencia no me sirve porque hombres son muy muy pocos

proporciones <- base_matriculado_corta %>%
  group_by(SEXO, matriculado) %>%
  summarise(n = n(), .groups = "drop") %>%
  group_by(SEXO) %>%
  mutate(proporcion = n / sum(n) * 100)

proporciones <- proporciones %>%
  mutate(matriculado = ifelse(matriculado == TRUE, "Sí", "No"))
```

### Figura 1

```{r}
#| echo: false
ggplot(proporciones, aes(x = SEXO, y = proporcion, fill = matriculado)) +
  geom_col(position = "stack") +
  labs(
    title = "Proporción de Matriculados y No Matriculados por Género",
    x = "Género",
    y = "Proporción (%)",
    fill = "¿Matriculado?"
  ) +
  scale_fill_manual(values = colores_matricula) +
  scale_y_continuous(labels = scales::percent_format(scale = 1)) +
  theme_minimal()
```

```{r}
#| include: false
####quiero ver factor tiempo, saco tasa de matricula hombres y mujeres
####annado promedio para que se note que los hombres tienen peor matricula

tasas_por_sexo <- base_matriculado_corta %>% group_by(anno, SEXO) %>%
  summarise(tasa = mean(matriculado) * 100, .groups = "drop")

tasas_promedio <- tasas_por_sexo %>% group_by(anno) %>%
  summarise(SEXO = "Promedio", tasa = mean(tasa), .groups = "drop")

tasas_todas <- bind_rows(tasas_por_sexo, tasas_promedio) %>%
  mutate(SEXO = factor(SEXO, levels = c("Hombre", "Mujer", "Promedio")))
```

### Gráfico 1

```{r}
#| echo: false
#| warning: false
ggplot(tasas_todas, aes(x = anno, y = tasa, color = SEXO, linetype = SEXO)) +
  geom_line(size = 1) + geom_point() +
  geom_text(aes(label = round(tasa, 1)), vjust = -0.5, size = 3.5) +
  scale_color_manual(
    values = c(
      "Hombre" = "#6E7B8B",
      "Mujer" = "#B0C4DE",
      "Promedio" = "#CDCDC1")) +
  scale_linetype_manual(
    values = c(
      "Hombre" = "solid",
      "Mujer" = "solid",
      "Promedio" = "dashed")) +
  scale_y_continuous(labels = scales::percent_format(scale = 1)) +
  labs(title = "Tasa de matrícula por cohorte y género",
       x = "Cohorte",
       y = "Tasa de matrícula (%)",
       color = "Género",
       linetype = "Género") +
  theme_minimal(base_size = 13)
```

### Tabla 1

Cantidad de rendiciones que realizan los postulantes separado por género

```{r}
#| echo: false

tabla_rendiciones <- base_matriculado_corta %>%
  group_by(SEXO) %>%
  summarise(
    promedio_rendiciones = mean(rendiciones, na.rm = TRUE),
    desviacion_rendiciones = sd(rendiciones, na.rm = TRUE),
    .groups = "drop"
  ) %>%
  rename(Género = SEXO)

tabla_rendiciones
```

### Figura 2

```{r}
#| include: false
####quiero ver ahora las preferencias de aquellos que ingresan
####uso otra base para esto

base_panel_enriquecida_final_r <- base_panel_enriquecida_final_r %>%
  mutate(PREFERENCIA_RANGO = case_when(
    is.na(PREFERENCIA) ~ NA_character_,
    PREFERENCIA == 1 ~ "1° preferencia",
    PREFERENCIA == 2 ~ "2° preferencia",
    PREFERENCIA == 3 ~ "3° preferencia",
    PREFERENCIA %in% 4:5 ~ "4°-5° preferencia",
    PREFERENCIA > 6 ~ "6° o más",
    TRUE ~ NA_character_)) %>%
  filter(!is.na(PREFERENCIA_RANGO))

matriculados <- base_panel_enriquecida_final_r %>%
  filter(matriculado == TRUE)

tabla_preferencias <- matriculados %>%
  count(PREFERENCIA_RANGO) %>%
  mutate(prop = round(n / sum(n) * 100, 1))

tabla_preferencias_sin_na <- tabla_preferencias %>%
  filter(!is.na(PREFERENCIA_RANGO))
```

```{r}
#| echo: false
ggplot(tabla_preferencias, aes(x = PREFERENCIA_RANGO, y = prop, fill = PREFERENCIA_RANGO)) +
  geom_col() +
  geom_text(aes(label = paste0(prop, "%")), vjust = -0.5, size = 4) +
  scale_fill_manual(values = colores_preferencias) +
  labs(
    title = "Distribución de preferencia en matriculados",
    x = "Rango de preferencia",
    y = "Proporción (%)",
    fill = "Preferencia"
  ) +
  theme_minimal(base_size = 13) +
  theme(legend.position = "none")
```

### Figura 3

```{r}
#| echo: false
####aca apilado y separado por genero

tabla_prop <- base_panel_enriquecida_final_r %>%
  group_by(SEXO, PREFERENCIA_RANGO) %>%
  summarise(n = n(), .groups = "drop") %>%
  group_by(SEXO) %>%
  mutate(prop = n / sum(n) * 100) %>%
  # Aquí agregamos las etiquetas
  mutate(SEXO = factor(SEXO,
                       levels = c(1, 2),
                       labels = c("Hombres", "Mujeres")))


##### Gráfico proporcional apilado (barra 100%)
ggplot(tabla_prop, aes(x = SEXO, y = prop, fill = PREFERENCIA_RANGO)) +
  geom_col(position = "stack") +
  geom_text(aes(label = paste0(round(prop, 1), "%")),
            position = position_stack(vjust = 0.5),
            size = 3.5) +
  scale_fill_brewer(palette = "Blues") +
  labs(
    title = "Distribución proporcional de preferencia por género",
    x = "Género",
    y = "Proporción (%)",
    fill = "Rango de preferencia"
  ) +
  theme_minimal(base_size = 13)
```

### Figura 4

```{r}
#| echo: false
####Rama tecnico vs humanista/cientifico

tabla_rama_sexo <- base_matriculado_corta %>%
  filter(!is.na(rama), !is.na(SEXO)) %>%
  group_by(SEXO, rama) %>%
  summarise(n = n(), .groups = "drop") %>%
  group_by(SEXO) %>%
  mutate(prop = n / sum(n) * 100)

ggplot(tabla_rama_sexo, aes(x = SEXO, y = prop, fill = rama)) +
  geom_col(position = "stack") +
  geom_text(aes(label = paste0(round(prop, 1), "%")),
            position = position_stack(vjust = 0.5),
            size = 4) +
  scale_fill_manual(values = c("H" = "#B0C4DE", "T" = "#6E7B8B")) +
  labs(
    title = "Distribución proporcional de ramas por género",
    x = "Género",
    y = "Proporción (%)",
    fill = "Rama"
  ) +
  theme_minimal(base_size = 13)
```

### Figura 5

```{r}
#| echo: false
####lo mismo pero para ver si hay diferencia entre no matriculado y matriculado

tabla_rama_sexo_mat <- base_matriculado_corta %>%
  filter(!is.na(rama), !is.na(SEXO), !is.na(matriculado)) %>%
  group_by(SEXO, matriculado, rama) %>%
  summarise(n = n(), .groups = "drop") %>%
  group_by(SEXO, matriculado) %>%
  mutate(prop = n / sum(n) * 100)

ggplot(tabla_rama_sexo_mat, aes(x = SEXO, y = prop, fill = rama)) +
  geom_col(position = "stack") +
  geom_text(aes(label = paste0(round(prop, 1), "%")),
            position = position_stack(vjust = 0.5),
            size = 3.5) +
  facet_wrap(~ matriculado, labeller = labeller(matriculado = c("TRUE" = "Matriculado", "FALSE" = "No matriculado"))) +
  scale_fill_manual(values = c("H" = "#B0C4DE", "T" = "#6E7B8B")) +
  labs(
    title = "Distribución proporcional de ramas por género y matrícula",
    x = "Género",
    y = "Proporción (%)",
    fill = "Rama"
  ) +
  theme_minimal(base_size = 13)
```

### Figura 6

```{r}
#| echo: false
####Ver dependencias de donde vienen pero por municipal, particular pagado, particular subvencionado

tabla_dependencia <- base_matriculado_corta %>%
  filter(!is.na(matriculado), !is.na(SEXO)) %>%
  group_by(SEXO, matriculado, dependencia_label) %>%
  summarise(n = n(), .groups = "drop") %>%
  group_by(SEXO, matriculado) %>%
  mutate(prop = n / sum(n) * 100)

ggplot(tabla_dependencia, aes(x = SEXO, y = prop, fill = dependencia_label)) +
  geom_col(position = "stack") +
  geom_text(aes(label = paste0(round(prop, 1), "%")),
            position = position_stack(vjust = 0.5),
            size = 3.5) +
  facet_wrap(~ matriculado, labeller = labeller(matriculado = c("TRUE" = "Matriculado", "FALSE" = "No matriculado"))) +
  scale_fill_manual(values = c(
    "Municipal" = "#6E7B8B",
    "Particular subvencionado" = "#B0C4DE",
    "Particular pagado" = "#EEE8AA"
  )) +
  labs(
    title = "Distribución Tipo de dependencia, género y matrícula",
    x = "Género",
    y = "Proporción (%)",
    fill = "Dependencia"
  ) +
  theme_minimal(base_size = 13)
```

## Base 2 MINEDUC educación superior

```{r}
#| include: false
##base de datos abierta 1/2

base_unica <- read_delim("https://raw.githubusercontent.com/sophkar/tesis/main/base_unica.csv",delim = ",")
base_propu_trayec_r <- read_delim("https://raw.githubusercontent.com/sophkar/tesis/main/base_propu_trayec_r.csv",delim = ",")
base_para_modelo <- read_delim("https://raw.githubusercontent.com/sophkar/tesis/main/base_para_modelo.csv",delim = ",")
base_trayectorias_SC_r <- read_delim("https://raw.githubusercontent.com/sophkar/tesis/main/base_trayectorias_SC_r.csv",delim = ",")

###codigos

#### Paleta personalizada

colores_egreso <- c("Sí" = "#698B69", "No" = "#CD3333")

```

```{r}
#| include: false
####ver duracion de los estudios

duracion_promedio_categoria <- base_propu_trayec_r %>% group_by(categoria_peda) %>%
  summarise(promedio_duracion = mean(dur_estudio_carr, na.rm = TRUE))

####calcular duración individual (por cantidad de años con presencia en la carrera)

duracion_individual <- base_propu_trayec_r %>%
  filter(!is.na(cat_periodo)) %>%  # asegurarse que anno exista
  group_by(mrun) %>%
  summarise(
    duracion_carrera = n_distinct(cat_periodo),
    sexo = first(gen_alu),   
    egresado = first(egresa),
    categoria_peda = first(categoria_peda))

duracion_genero_categoria <- duracion_individual %>%
  group_by(sexo, categoria_peda) %>%
  summarise(
    promedio_anios = mean(duracion_carrera, na.rm = TRUE),
    mediana_anios = median(duracion_carrera, na.rm = TRUE),
    n = n())

duracion_genero_egreso_categoria <- duracion_individual %>%
  group_by(sexo, egresado, categoria_peda) %>%
  summarise(
    promedio_anios = mean(duracion_carrera, na.rm = TRUE),
    mediana_anios = median(duracion_carrera, na.rm = TRUE),
    n = n())

duracion_individual <- base_propu_trayec_r %>%
  filter(!is.na(cat_periodo)) %>%
  group_by(mrun) %>%
  summarise(
    duracion_carrera = n_distinct(cat_periodo),
    sexo = first(gen_alu),
    egresado = first(egresa),
    categoria_peda = first(categoria_peda)
  ) %>%
  mutate(
    egresado = ifelse(egresado == 1, "Egresó", "No egresó"),
    sexo = ifelse(sexo == 1, "Hombre", "Mujer"))
```

### Figura 7

```{r}
#| echo: false
####Proporcion de egreso por carrera y genero

proporciones_egreso <- base_propu_trayec_r %>%
  mutate(
    sexo = case_when(
      gen_alu == 1 ~ "Hombre",
      gen_alu == 2 ~ "Mujer"
    ),
    egresa = ifelse(egresa == 1, "Sí", "No"),
    categoria_peda = factor(categoria_peda, levels = c(1, 2, 3),
                            labels = c("Parvularia", "Básica", "Mixta"))
  ) %>%
  group_by(sexo, categoria_peda, egresa) %>%
  summarise(n = n(), .groups = "drop") %>%
  group_by(sexo, categoria_peda) %>%
  mutate(proporcion = n / sum(n) * 100)

ggplot(proporciones_egreso, aes(x = categoria_peda, y = proporcion, fill = egresa)) +
  geom_col(position = "stack") +
  facet_wrap(~ sexo) +
  labs(
    title = "Proporción de egreso por carrera y género",
    x = "Categoría Pedagógica",
    y = "Proporción (%)",
    fill = "¿Egresó?"
  ) +
  scale_fill_manual(values = colores_egreso) +
  scale_y_continuous(labels = scales::percent_format(scale = 1)) +
  theme_minimal(base_size = 13)
```

### Figura 8

```{r}
#| include: false
####ver base

glimpse(base_trayectorias_SC_r)
summary(base_trayectorias_SC_r)

base_trayectorias_SC_ultimo_dato <- base_trayectorias_SC_r %>%
  group_by(mrun) %>%
  filter(cat_periodo == max(cat_periodo, na.rm = TRUE)) %>%
  ungroup()

tabla_frecuencias <- table(base_trayectorias_SC_r$gen_alu, base_trayectorias_SC_r$categoria_peda)

prop_fila <- prop.table(tabla_frecuencias, margin = 1)
round(prop_fila, 3)

prop_total <- prop.table(tabla_frecuencias)
round(prop_total, 3)

####Proporcion de egreso por carrera y genero

proporciones_egreso <- base_propu_trayec_r %>%
  mutate(
    sexo = case_when(
      gen_alu == 1 ~ "Hombre",
      gen_alu == 2 ~ "Mujer"
    ),
    egresa = ifelse(egresa == 1, "Sí", "No"),
    categoria_peda = factor(categoria_peda, levels = c(1, 2, 3),
                            labels = c("Parvularia", "Básica", "Mixta"))
  ) %>%
  group_by(sexo, categoria_peda, egresa) %>%
  summarise(n = n(), .groups = "drop") %>%
  group_by(sexo, categoria_peda) %>%
  mutate(proporcion = n / sum(n) * 100)

ggplot(proporciones_egreso, aes(x = categoria_peda, y = proporcion, fill = egresa)) +
  geom_col(position = "stack") +
  facet_wrap(~ sexo) +
  labs(
    title = "Proporción de egreso por carrera y género",
    x = "Categoría Pedagógica",
    y = "Proporción (%)",
    fill = "¿Egresó?"
  ) +
  scale_fill_manual(values = colores_egreso) +
  scale_y_continuous(labels = scales::percent_format(scale = 1)) +
  theme_minimal(base_size = 13)
```

```{r}
#| echo: false
####evolucion por anno

tasas_por_egreso <- base_trayectorias_SC_ultimo_dato %>%
  mutate(
    SEXO = case_when(
      gen_alu == 1 ~ "Hombre",
      gen_alu == 2 ~ "Mujer"
    )
  ) %>%
  group_by(cat_periodo, SEXO) %>%
  summarise(tasa = mean(egresa, na.rm = TRUE) * 100, .groups = "drop")

##### Promedio general por año
tasas_promedio <- tasas_por_egreso %>%
  group_by(cat_periodo) %>%
  summarise(SEXO = "Promedio", tasa = mean(tasa), .groups = "drop")

##### Unir
tasas_todas <- bind_rows(tasas_por_egreso, tasas_promedio) %>%
  mutate(SEXO = factor(SEXO, levels = c("Hombre", "Mujer", "Promedio")))

tasas_todas_filtradas <- tasas_todas %>%
  filter(cat_periodo <= 2022)

##### Gráfico veste no lo reporto
ggplot(tasas_todas_filtradas, aes(x = cat_periodo, y = tasa, color = SEXO, linetype = SEXO)) +
  geom_line(size = 1) +
  geom_point() +
  geom_text(aes(label = round(tasa, 1)), vjust = -0.5, size = 3.5) +
  scale_color_manual(
    values = c(
      "Hombre" = "#6E7B8B",
      "Mujer" = "#B0C4DE",
      "Promedio" = "#CDCDC1"
    )
  ) +
  scale_linetype_manual(
    values = c(
      "Hombre" = "solid",
      "Mujer" = "solid",
      "Promedio" = "dashed"
    )
  ) +
  scale_y_continuous(labels = scales::percent_format(scale = 1)) +
  labs(
    title = "Tasa de egreso observada por año y sexo",
    x = "Año observado (último año por persona)",
    y = "Tasa de egreso (%)",
    color = "Sexo",
    linetype = "Sexo"
  ) +
  theme_minimal(base_size = 13)
```

### Figura 9

```{r}
#| echo: false
####proporciones instituciones

base_propu_trayec_r <- base_propu_trayec_r %>%
  filter(tipo_inst_3 != "Universidades (* Carrera en Convenio)") %>%
  mutate(
    tipo_inst_recod = case_when(
      tipo_inst_3 %in% c("Universidades Privadas", "Universidades Privadas CRUCH") ~ "Universidad privada",
      tipo_inst_3 == "Universidades Estatales CRUCH" ~ "Universidad estatal",
      tipo_inst_3 == "Institutos Profesionales" ~ "Instituto profesional",
      TRUE ~ NA_character_
    ),
    tipo_inst_recod = factor(tipo_inst_recod, levels = c("Universidad estatal", "Universidad privada", "Instituto profesional"))
  )

proporciones_inst <- base_propu_trayec_r %>%
  filter(!is.na(tipo_inst_recod)) %>%
  group_by(cat_periodo, tipo_inst_recod) %>%
  summarise(n = n(), .groups = "drop") %>%
  group_by(cat_periodo) %>%
  mutate(proporcion = n / sum(n))

ggplot(proporciones_inst, aes(x = cat_periodo, y = proporcion, fill = tipo_inst_recod)) +
  geom_area(color = "white") +
  scale_y_continuous(labels = percent_format()) +
  scale_fill_manual(
    values = c(
      "Universidad estatal" = "#6E7B8B",
      "Universidad privada" = "#B0C4DE",
      "Instituto profesional" = "#CDCDC1"
    )
  ) +
  labs(
    title = "Evolución proporcional de matrícula por tipo de institución",
    x = "Año",
    y = "Proporción del total",
    fill = "Tipo de institución"
  ) +
  theme_minimal(base_size = 13)
```

### Figura 10

```{r}
#| echo: false
proporciones_inst_genero <- base_propu_trayec_r %>%
  filter(!is.na(tipo_inst_recod), gen_alu %in% c(1, 2)) %>%
  mutate(
    sexo = case_when(
      gen_alu == 1 ~ "Hombre",
      gen_alu == 2 ~ "Mujer"
    )
  ) %>%
  group_by(cat_periodo, tipo_inst_recod, sexo) %>%
  summarise(n = n(), .groups = "drop") %>%
  group_by(cat_periodo, sexo) %>%
  mutate(proporcion = n / sum(n))

#####grafico comparativo entre hombres y mujeres segun institucion
ggplot(proporciones_inst_genero, aes(x = cat_periodo, y = proporcion, fill = tipo_inst_recod)) +
  geom_area(color = "white") +
  scale_y_continuous(labels = scales::percent_format()) +
  scale_fill_manual(
    values = c(
      "Universidad estatal" = "#6E7B8B",
      "Universidad privada" = "#B0C4DE",
      "Instituto profesional" = "#CDCDC1"
    )
  ) +
  labs(
    title = "Evolución de matrícula por institución y género",
    x = "Año",
    y = "Proporción del total",
    fill = "Tipo de institución"
  ) +
  facet_wrap(~ sexo) +
  theme_minimal(base_size = 13)
```

## Base 2 MINEDUC docentes

```{r}
#| include: false
##base de datos abierta 2/2

docente_fil_r <- read_delim("https://raw.githubusercontent.com/sophkar/tesis/main/docente_fil_r.csv",delim = ",")

#### Paleta personalizada

colores_syn <- c("Sí" = "#698B69", "No" = "#CD3333")

colores_preferencias <- c(
  "1–19"   = "#63B8FF",
  "20–29"   = "#5CACEE",
  "30–39"   = "#4594CD",
  "40–45"= "#4682B4",
  "46+"         = "#36648B")

colores_rur <- c("Urbano" = "#CD3333", "Rural" = "#698B69")

colores_genero <- c("Hombre" = "#6E7B8B", "Mujer" = "#B0C4DE")

###codigos
```

```{r}
#| include: false
####1.generar jerarquía - generar ascenso ¿vale la pena reportar?

docente_fil_r <- docente_fil_r %>% mutate(docente_aula = ifelse(ID_IFP %in% c(1, 17), 1, 0))
frq(docente_fil_r$docente_aula)

docente_fil_r <- docente_fil_r %>% mutate(directivo = ifelse(ID_IFP %in% c(4, 16), 1, 0))

tabla_dir_genero <- docente_fil_r %>%
  group_by(genero_lbl, directivo_lbl) %>%
  summarise(n = n(), .groups = "drop_last") %>%
  mutate(
    prop_dentro_genero = round(100 * n / sum(n), 1)  # proporción en %
  ) %>%
  ungroup()

tabla_dir_genero

docente_fil_r <- docente_fil_r %>%
  arrange(mrun, RBD) %>%
  group_by(mrun, RBD) %>%
  mutate(
    ascenso = ifelse(!is.na(lag(docente_aula)) & lag(docente_aula == 1) & directivo == 1, 1, 0)
  ) %>%
  ungroup()

frq(docente_fil_r$ascenso)

docente_fil_r <- docente_fil_r %>% mutate(genero_lbl = factor(DOC_GENERO,
                                                          levels = c(1, 2),
                                                          labels = c("Hombre", "Mujer")),
                                      ascenso_lbl = factor(ascenso,
                                                           levels = c(0, 1),
                                                           labels = c("No", "Sí")))

proporciones_ascenso <- docente_fil_r %>%
  filter(!is.na(genero_lbl), !is.na(ascenso_lbl)) %>%
  group_by(genero_lbl, ascenso_lbl) %>%
  summarise(n = n(), .groups = "drop_last") %>%
  mutate(proporcion = n / sum(n)) %>%
  ungroup()

ggplot(proporciones_ascenso,
       aes(x = genero_lbl, y = proporcion, fill = ascenso_lbl)) +
  geom_col(position = "stack") +
  labs(
    title = "Proporción de ascenso por género",
    x = "Género",
    y = "Proporción (%)",
    fill = "¿Ascenso?"
  ) +
  scale_fill_manual(values = colores_syn) +
  scale_y_continuous(labels = percent_format(scale = 100)) +
  theme_minimal(base_size = 13)    

docente_fil_r <- docente_fil_r %>%
  arrange(mrun, RBD, AGNO) %>%
  group_by(mrun, RBD) %>%
  mutate(
    # contador acumulado de años "docente_aula==1" hasta el año anterior
    docente_acum_prev = lag(cumsum(docente_aula == 1), default = 0L),
    
    # tiempo hasta el ascenso: SOLO se informa en el año donde ascenso==1
    tiempo_ascenso_doc = ifelse(ascenso == 1, docente_acum_prev, NA_integer_)
  ) %>%
  ungroup()

ascenso_tiempos <- docente_fil_r %>%
  filter(ascenso == 1, !is.na(tiempo_ascenso_doc)) %>%
  group_by(DOC_GENERO) %>%
  summarise(
    n = n(),
    promedio_anios = mean(tiempo_ascenso_doc, na.rm = TRUE),
    mediana_anios  = median(tiempo_ascenso_doc, na.rm = TRUE),
    minimo_anios   = min(tiempo_ascenso_doc, na.rm = TRUE),
    maximo_anios   = max(tiempo_ascenso_doc, na.rm = TRUE))

ascenso_tiempos

ascenso_tiempos <- docente_fil_r %>%
  filter(ascenso == 1, !is.na(tiempo_ascenso_doc)) %>%
  mutate(
    genero_lbl = factor(DOC_GENERO, levels = c(1,2),
                        labels = c("Hombre", "Mujer")),
    anios_asc = tiempo_ascenso_doc)

proporciones_asc <- ascenso_tiempos %>%
  group_by(genero_lbl, anios_asc) %>%
  summarise(n = n(), .groups = "drop_last") %>%
  mutate(prop = n / sum(n))

##### Gráfico en proporciones
ggplot(proporciones_asc, aes(x = genero_lbl, y = prop, fill = factor(anios_asc))) +
  geom_col(position = "stack") +
  geom_text(aes(label = scales::percent(prop, accuracy = 0.1)),
            position = position_stack(vjust = 0.5), size = 3, color = "black") +
  labs(
    title = "Tiempo hasta ascenso por género",
    x = "Género",
    y = "Proporción (%)",
    fill = "Años hasta ascender"
  ) +
  scale_y_continuous(labels = percent_format(scale = 100)) +
  theme_minimal(base_size = 13)
```

### Figura 11

```{r}
#| include: false
###2.comprobar diferencias en horas hvsm 

tabla_horas_genero <- docente_fil_r %>%
  filter(!is.na(horas_grupo_), !is.na(DOC_GENERO)) %>%
  count(DOC_GENERO, horas_grupo_, name = "n") %>%
  group_by(DOC_GENERO) %>%
  mutate(prop = n / sum(n)) %>%
  ungroup()

ggplot(tabla_horas_genero,
       aes(x = DOC_GENERO, y = prop, fill = horas_grupo_)) +
  geom_col(position = "fill") +
  geom_text(aes(label = percent(prop, accuracy = 0.1)),
            position = position_stack(vjust = 0.5),
            size = 3, color = "black") +
  scale_y_continuous(labels = percent_format(scale = 100)) +
  scale_fill_manual(values = colores_preferencias) +
  labs(
    title = "Distribución de horas de contrato por género",
    x = "Género",
    y = "Proporción (%)",
    fill = "Grupo de horas"
  ) +
  theme_minimal(base_size = 13)

base_filtrada <- docente_fil_r %>%
  filter(!is.na(horas_grupo_),
         horas_grupo_ != 0)

```

```{r}
#| echo: false
ggplot(tabla_horas_genero,
       aes(x = DOC_GENERO, y = prop, fill = horas_grupo_)) +
  geom_col(position = "fill") +
  geom_text(aes(label = percent(prop, accuracy = 0.1)),
            position = position_stack(vjust = 0.5),
            size = 3, color = "black") +
  scale_x_continuous(breaks = c(1, 2), labels = c("Hombre", "Mujer")) +
  scale_y_continuous(labels = percent_format(scale = 100)) +
  scale_fill_manual(values = colores_preferencias) +
  labs(
    title = "Distribución de horas de contrato por género",
    x = "Género", y = "Proporción (%)", fill = "Grupo de horas"
  ) +
  theme_minimal(base_size = 13)
```

### figura 12

```{r}
#| echo: false
###5.comprobar ruralidad hvsm 

tabla_rural_genero <- docente_fil_r %>%
  filter(!is.na(RURAL_RBD), !is.na(DOC_GENERO)) %>%
  group_by(DOC_GENERO, RURAL_RBD) %>%
  summarise(n = n(), .groups = "drop_last") %>%
  mutate(prop_dentro_genero = n / sum(n))

#### Tabla: ruralidad dentro de cada género
tabla_rural_genero <- docente_fil_r %>%
  filter(!is.na(RURAL_RBD), !is.na(DOC_GENERO)) %>%
  group_by(DOC_GENERO, RURAL_RBD) %>%
  summarise(n = n(), .groups = "drop_last") %>%
  mutate(
    prop_dentro_genero = n / sum(n),
    rural_lbl = factor(RURAL_RBD, levels = c(0,1), labels = c("Urbano","Rural")),
    genero_lbl = factor(DOC_GENERO, levels = c(1,2), labels = c("Hombre","Mujer"))
  )


ggplot(tabla_rural_genero,
       aes(x = genero_lbl, y = prop_dentro_genero, fill = rural_lbl)) +
  geom_col(position = "fill") +
  geom_text(aes(label = percent(prop_dentro_genero, accuracy = 0.1)),
            position = position_stack(vjust = 0.5),
            size = 3, color = "black") +
  scale_y_continuous(labels = percent_format(scale = 100)) +
  scale_fill_manual(values = colores_rur) +
  labs(
    title = "Proporción de ruralidad dentro de cada género",
    x = "Género",
    y = "Proporción (%)",
    fill = "Tipo de establecimiento"
  ) +
  theme_minimal(base_size = 13)
```

### figura 13

```{r}
#| echo: false
###6.ver tipos de establecimientos hvsm 

docente_fil_r <- docente_fil_r %>%
  mutate(
    dependencia = case_when(
      COD_DEPE %in% c(1, 2, 5, 6) ~ "Municipal",
      COD_DEPE == 3 ~ "Particular Subvencionado",
      COD_DEPE == 4 ~ "Particular Pagado",
      TRUE ~ NA_character_
    ),
    dependencia = factor(
      dependencia,
      levels = c("Municipal", "Particular Subvencionado", "Particular Pagado")))

tabla_dep_genero <- docente_fil_r %>%
  filter(!is.na(DOC_GENERO), !is.na(dependencia)) %>%
  group_by(DOC_GENERO, dependencia) %>%
  summarise(n = n(), .groups = "drop_last") %>%
  mutate(prop = n / sum(n))

ggplot(tabla_dep_genero,
       aes(x = factor(DOC_GENERO, levels = c(1,2), labels = c("Hombre","Mujer")),
           y = prop,
           fill = dependencia)) +
  geom_col(position = "fill") +
  geom_text(aes(label = percent(prop, accuracy = 0.1)),
            position = position_stack(vjust = 0.5),
            size = 3, color = "black") +
  scale_y_continuous(labels = percent_format(scale = 100)) +
  scale_fill_manual(values = c(
    "Municipal" = "#6E7B8B",
    "Particular Subvencionado" = "#B0C4DE",
    "Particular Pagado" = "#CDCDC1"
  )) +
  labs(
    title = "Distribución dependencia por género",
    x = "Género",
    y = "Proporción (%)",
    fill = "Dependencia"
  ) +
  theme_minimal(base_size = 13)
```

### Figura 14

```{r}
#| echo: false
###7.ver abandono - noveles - rotacion

docente_fil_r <- docente_fil_r %>%
  mutate(
    anio_nac = as.integer(substr(DOC_FEC_NAC, 1, 4)),
    edad = AGNO - anio_nac)

docente_fil_r <- docente_fil_r %>%
  arrange(mrun, AGNO) %>%
  group_by(mrun) %>%
  mutate(
    # diferencia con el año anterior
    gap = AGNO - lag(AGNO),
    
    # edad en el año previo (para evaluar la condición de jubilación)
    edad_prev = lag(edad),
    genero_prev = lag(DOC_GENERO),
    
    # abandono si hay 5+ años de ausencia entre apariciones
    abandono_interno = case_when(
      genero_prev == 2 & edad_prev < 60 & gap >= 5 ~ 1,   # mujer
      genero_prev == 1 & edad_prev < 65 & gap >= 5 ~ 1,   # hombre
      TRUE ~ 0
    )
  ) %>%
  ungroup()

abandono_final <- docente_fil_r %>%
  group_by(mrun) %>%
  summarise(
    ultimo_agno = max(AGNO, na.rm = TRUE),
    genero = last(DOC_GENERO),
    edad_ultimo = last(edad)
  ) %>%
  mutate(
    abandono_tope = case_when(
      genero == 2 & edad_ultimo < 60 & (2024 - ultimo_agno) >= 5 ~ 1,
      genero == 1 & edad_ultimo < 65 & (2024 - ultimo_agno) >= 5 ~ 1,
      TRUE ~ 0))

docente_fil_r<- docente_fil_r %>%
  arrange(mrun, AGNO) %>%
  group_by(mrun) %>%
  mutate(
    anio_nac = as.integer(substr(DOC_FEC_NAC, 1, 4)),
    edad     = AGNO - anio_nac,
    
    # --- Abandono por brecha interna (cuando reaparece tras ≥5 años) ---
    gap       = AGNO - lag(AGNO),
    edad_prev = lag(edad),
    gen_prev  = lag(DOC_GENERO),
    abandono_interno = as.integer(
      (!is.na(gap) & gap >= 5) &
        (
          (gen_prev == 2 & !is.na(edad_prev) & edad_prev < 60) |   # mujer
            (gen_prev == 1 & !is.na(edad_prev) & edad_prev < 65)     # hombre
        )
    ),
    
    # --- Extensión al tope 2024 (si NO vuelve) ---
    ultimo_agno   = max(AGNO, na.rm = TRUE),
    # tomar género y edad del último año observado (sin joins)
    edad_ultimo   = { idx <- match(ultimo_agno, AGNO); edad[idx[1]] },
    genero_ultimo = { idx <- match(ultimo_agno, AGNO); DOC_GENERO[idx[1]] },
    
    abandono_tope = as.integer(
      (2024 - ultimo_agno) >= 5 &
        (
          (genero_ultimo == 2 & !is.na(edad_ultimo) & edad_ultimo < 60) |  # mujer
            (genero_ultimo == 1 & !is.na(edad_ultimo) & edad_ultimo < 65)    # hombre
        )
    ),
    
    # >>> Re-codificación final de *la misma* variable
    abandono_interno = pmax(abandono_interno, abandono_tope)
  ) %>%
  ungroup()

tabla_abandono_genero <- docente_fil_r%>%
  filter(!is.na(DOC_GENERO), !is.na(abandono_interno)) %>%
  group_by(DOC_GENERO, abandono_interno) %>%
  summarise(n = n(), .groups = "drop_last") %>%
  mutate(prop = n / sum(n)) %>%
  ungroup()

ggplot(
  tabla_abandono_genero,
  aes(
    x = factor(DOC_GENERO, levels = c(1, 2), labels = c("Hombre", "Mujer")),
    y = prop,
    fill = factor(abandono_interno, levels = c(0, 1), labels = c("No", "Sí"))
  )
) +
  geom_col(position = "fill") +
  geom_text(
    aes(label = percent(prop, accuracy = 0.1)),
    position = position_stack(vjust = 0.5),
    size = 3, color = "black"
  ) +
  scale_y_continuous(labels = percent_format(scale = 100)) +
  scale_fill_manual(values = colores_syn) +
  labs(
    title = "Abandono por género",
    x = "Género",
    y = "Proporción (%)",
    fill = "Abandono"
  ) +
  theme_minimal(base_size = 13)
```

```{r}
#| include: false
###8.noveles

titulos_por_mrun <- base_propu_trayec_r %>%
  mutate(cat_periodo = as.integer(cat_periodo)) %>%         # por si viene como carácter
  group_by(mrun) %>%
  summarise(anio_titulacion = max(cat_periodo, na.rm = TRUE),
            .groups = "drop")

docente_fil_r<- docente_fil_r%>%
  left_join(titulos_por_mrun, by = "mrun")

docente_fil_r<- docente_fil_r%>%
  group_by(mrun) %>%
  mutate(anio_ingreso_lab = suppressWarnings(min(AGNO, na.rm = TRUE))) %>%
  ungroup()

docente_fil_r<- docente_fil_r%>%
  mutate(
    novel = as.integer(!is.na(anio_titulacion) & anio_ingreso_lab == anio_titulacion))

tabla_noveles_genero <- docente_fil_r%>%
  filter(!is.na(DOC_GENERO), !is.na(novel)) %>%            # noveles debe ser 0/1
  group_by(genero = factor(DOC_GENERO, levels = c(1, 2),
                           labels = c("Hombre", "Mujer")),
           novel) %>%
  summarise(N = n(), .groups = "drop_last") %>%
  group_by(genero) %>%
  mutate(prop = N / sum(N),
         prop_pct = percent(prop, accuracy = 0.1),
         novel_lbl = factor(novel, levels = c(1, 0),
                            labels = c("Sí", "No"))) %>%
  ungroup()

##### ver tabla
tabla_noveles_genero

ggplot(tabla_noveles_genero,
       aes(x = genero, y = prop, fill = novel_lbl)) +
  geom_col() +  # usamos prop ya calculada
  geom_text(aes(label = prop_pct),
            position = position_stack(vjust = 0.5),
            size = 3, color = "black") +
  scale_y_continuous(labels = percent_format(scale = 100)) +
  scale_fill_manual(values = colores_syn) +
  labs(
    title = "Proporción de docentes noveles por género",
    x = "Género",
    y = "Proporción (%)",
    fill = "Novel"
  ) +
  theme_minimal(base_size = 13)

docente_fil_r<- docente_fil_r%>%
  group_by(mrun) %>%
  mutate(
    # RBD distintos en los que ha estado la persona (ignorando NA)
    rbd_unicos = n_distinct(RBD[!is.na(RBD)]),
    # Rotación simple: cuántos cambios como mínimo implica haber pasado por rbd_unicos
    rotacion_total = pmax(rbd_unicos - 1L, 0L)
  ) %>%
  ungroup()

tabla_resumen <- docente_fil_r%>%
  distinct(mrun, genero_lbl, rotacion_total) %>%   # 1 fila por persona
  group_by(genero_lbl) %>%
  summarise(
    media_rotacion = mean(rotacion_total, na.rm = TRUE),
    sd_rotacion    = sd(rotacion_total, na.rm = TRUE),
    n_personas     = n(),
    .groups = "drop")

print(tabla_resumen)

base_personas <- docente_fil_r %>%
  distinct(mrun, DOC_GENERO, rotacion_total) %>%
  mutate(genero_lbl = factor(DOC_GENERO, levels = c(1, 2),
                             labels = c("Hombre", "Mujer")))

##### Proporciones DENTRO de cada género
##### (para hombres: cada proporción se divide por el total de hombres; idem mujeres)

tabla_rotacion_genero <- base_personas %>%
  group_by(genero_lbl, rotacion_total) %>%
  summarise(n = n(), .groups = "drop_last") %>%
  mutate(prop = n / sum(n)) %>%     # <- clave: normaliza por género
  ungroup()

tabla_rotacion_genero %>%
  mutate(prop_pct = percent(prop, accuracy = 0.1)) %>%
  arrange(genero_lbl, rotacion_total)

tabla_rotacion_genero %>% print(n=30)

###9.ver idoneos 

base_unica_simplificada <- base_unica %>%
  select(mrun, categoria_peda) %>% 
  distinct(mrun, .keep_all = TRUE)

docente_fil_r <- docente_fil_r %>%
  left_join(base_unica_simplificada, by = "mrun")

docente_fil_r <- docente_fil_r %>%
  mutate(
    ejercicio_area = case_when(
      docente_aula == 1 & categoria_peda == "Parvularia" & COD_ENS_1 == 10 ~ 1,
      docente_aula == 1 & categoria_peda == "Basica"     & COD_ENS_1 == 110 ~ 1,
      docente_aula == 1 & categoria_peda == "Mixta"     & COD_ENS_1 %in% c(10, 110) ~ 1,
      TRUE ~ 0))

frq(docente_fil_r$ejercicio_area)
frq(docente_fil_r$categoria_peda)

tabla_ejercicio_genero_cat <- docente_fil_r %>%
  filter(!is.na(DOC_GENERO),
         !is.na(categoria_peda),
         !is.na(ejercicio_area)) %>%
  mutate(
    genero_lbl     = factor(DOC_GENERO, levels = c(1, 2),
                            labels = c("Hombre", "Mujer")),
    ejercicio_lbl  = factor(ifelse(ejercicio_area == 1, "Sí", "No"),
                            levels = c("Sí", "No")),
    categoria_lbl  = factor(categoria_peda,
                            levels = c("Parvularia", "Basica", "Mixta"))
  ) %>%
  group_by(categoria_lbl, genero_lbl, ejercicio_lbl) %>%
  summarise(n = n(), .groups = "drop_last") %>%
  group_by(categoria_lbl, genero_lbl) %>%
  mutate(prop_dentro_genero = n / sum(n)) %>%
  ungroup()

```

### Figura 15

```{r}
#| echo: false
ggplot(tabla_ejercicio_genero_cat,
       aes(x = genero_lbl, y = prop_dentro_genero, fill = ejercicio_lbl)) +
  geom_col(position = "fill") +
  geom_text(aes(label = percent(prop_dentro_genero, accuracy = 0.1)),
            position = position_stack(vjust = 0.5),
            size = 3, color = "black") +
  scale_y_continuous(labels = percent_format(accuracy = 1)) +
  scale_fill_manual(values = colores_syn,
                    name = "Ejercicio en el área titulada") +
  labs(
    title = "Proporción de ejercicio en el área titulada",
    x = "Género",
    y = "Proporción dentro del género"
  ) +
  facet_wrap(~ categoria_lbl, nrow = 1) +
  theme_minimal(base_size = 13) +
  theme(legend.position = "bottom")
```

```{r}
#| include: false
####no ejercen

no_ejercen <- docente_fil_r %>%
  filter(ejercicio_area == 0 & !is.na(COD_ENS_1) & !is.na(ID_IFP))

tabla_destino <- no_ejercen %>%
  group_by(COD_ENS_1,ID_IFP) %>%
  summarise(n = n(), .groups = "drop") %>%
  mutate(prop = n / sum(n))

tabla_destino_gen <- no_ejercen %>%
  mutate(
    genero_lbl = factor(DOC_GENERO,
                        levels = c(1,2),
                        labels = c("Hombre","Mujer"))
  ) %>%
  group_by(genero_lbl, COD_ENS_1,ID_IFP) %>%
  summarise(n = n(), .groups = "drop") %>%
  group_by(genero_lbl) %>%
  mutate(prop_dentro = n / sum(n))

tabla_destino_gen

####posible sankey

base_sankey1 <- docente_fil_r %>% filter(ejercicio_area == 0)

base_sankey1 <- docente_fil_base_sankey1 <- base_sankey1 %>% select(DOC_GENERO, categoria_peda, ID_IFP, NIVEL1)

base_sankey1 <- base_sankey1 %>%
  ##### Crear etiquetas nuevas (NO sobreescribir originales)
  mutate(
    genero_lbl = case_when(
      DOC_GENERO == 1 ~ "Hombre",
      DOC_GENERO == 2 ~ "Mujer",
      is.na(DOC_GENERO) ~ "Sin dato",
      TRUE ~ "Otro/NA"
    ),
    categoria_lbl = case_when(
      categoria_peda %in% c("Basica","Básica") ~ "Básica",
      categoria_peda == "Parvularia"          ~ "Parvularia",
      categoria_peda == "Mixta"               ~ "Mixta",
      is.na(categoria_peda)                   ~ "Sin dato",
      TRUE ~ "Otro/NA"
    ),
    ifp_lbl = case_when(
      ID_IFP %in% c(1,17)         ~ "Docencia aula",
      ID_IFP %in% c(2,7,11,15)    ~ "Planta Técnico-pedagógica",
      ID_IFP %in% c(3,10,12,13,14,16) ~ "Planta Directiva",
      ID_IFP == 4                 ~ "Director(a)",
      ID_IFP == 8                 ~ "Inspector(a) General",
      ID_IFP == 9                 ~ "Orientador(a)",
      is.na(ID_IFP)              ~ "Sin dato",
      TRUE ~ "Otra/NA"
    ),
    nivel1_lbl = case_when(
      NIVEL1 == 0  ~ "No hace clases",
      NIVEL1 == 1  ~ "Parvularia",
      NIVEL1 == 2  ~ "Básica niños/as y jóvenes",
      NIVEL1 == 6  ~ "Básica adultos",
      NIVEL1 == 3  ~ "Especial",
      NIVEL1 == 4  ~ "Media H-C (N/J)",
      NIVEL1 == 7  ~ "Media H-C (Adultos)",
      NIVEL1 == 5  ~ "Media TP (N/J)",
      NIVEL1 == 8  ~ "Media TP (Adultos)",
      NIVEL1 == 9  ~ "Otro nivel",
      is.na(NIVEL1) ~ "Sin dato",
      TRUE ~ "Otra/NA"
    )
  ) %>%
  mutate(
    genero_lbl    = factor(genero_lbl,    levels = c("Hombre","Mujer","Sin dato","Otro/NA")),
    categoria_lbl = factor(categoria_lbl, levels = c("Parvularia","Básica","Mixta","Sin dato","Otro/NA")),
    ifp_lbl       = factor(ifp_lbl,       levels = c("Docencia aula","Planta Técnico-pedagógica","Planta Directiva",
                                                     "Director(a)","Inspector(a) General","Orientador(a)","Sin dato","Otra/NA")),
    nivel1_lbl    = factor(nivel1_lbl,    levels = c("No hace clases","Parvularia","Básica niños/as y jóvenes","Básica adultos",
                                                     "Especial","Media H-C (N/J)","Media H-C (Adultos)",
                                                     "Media TP (N/J)","Media TP (Adultos)","Otro nivel","Sin dato","Otra/NA"))
  )

flows2 <- base_sankey1 %>%
  group_by(genero_lbl, categoria_lbl, ifp_lbl, nivel1_lbl) %>%
  summarise(n = n(), .groups = "drop")

nodos <- data.frame(name = unique(c(
  as.character(flows2$genero_lbl),
  as.character(flows2$categoria_lbl),
  as.character(flows2$ifp_lbl),
  as.character(flows2$nivel1_lbl)
)), stringsAsFactors = FALSE)

idx <- function(x) match(x, nodos$name) - 1

links_g_cat <- flows2 %>%
  group_by(genero_lbl, categoria_lbl) %>%
  summarise(value = sum(n), .groups = "drop") %>%
  transmute(source = idx(genero_lbl), target = idx(categoria_lbl), value)

links_cat_ifp <- flows2 %>%
  group_by(categoria_lbl, ifp_lbl) %>%
  summarise(value = sum(n), .groups = "drop") %>%
  transmute(source = idx(categoria_lbl), target = idx(ifp_lbl), value)

links_ifp_niv <- flows2 %>%
  group_by(ifp_lbl, nivel1_lbl) %>%
  summarise(value = sum(n), .groups = "drop") %>%
  transmute(source = idx(ifp_lbl), target = idx(nivel1_lbl), value)

links <- bind_rows(links_g_cat, links_cat_ifp, links_ifp_niv)

###### Sankey interactivo
sankeyNetwork(Links = links, Nodes = nodos,
              Source = "source", Target = "target", Value = "value", NodeID = "name",
              fontSize = 12, nodeWidth = 24, margin = list(top=10, right=10, bottom=10, left=10))


###### Flujos (ya con *_lbl creadas y ejercicio_area == 0)
flows <- base_sankey1 %>%
  count(genero_lbl, categoria_lbl, ifp_lbl, nivel1_lbl, name = "value")

###### Nombres únicos por etapa (prefijos)
flows_uni <- flows %>%
  transmute(
    g = paste0("G: ", as.character(genero_lbl)),
    c = paste0("C: ", as.character(categoria_lbl)),
    f = paste0("F: ", as.character(ifp_lbl)),
    n = paste0("N: ", as.character(nivel1_lbl)),
    value
  )

###### Tabla de nodos (únicos globales)
nodes <- data.frame(
  name = unique(c(flows_uni$g, flows_uni$c, flows_uni$f, flows_uni$n)),
  stringsAsFactors = FALSE
)

###### Helper para mapear a índices 0-based
idx <- function(x) match(x, nodes$name) - 1

###### Enlaces por etapa (G->C, C->F, F->N)
links_gc <- flows_uni %>%
  group_by(g, c) %>% summarise(value = sum(value), .groups = "drop") %>%
  transmute(source = idx(g), target = idx(c), value)

links_cf <- flows_uni %>%
  group_by(c, f) %>% summarise(value = sum(value), .groups = "drop") %>%
  transmute(source = idx(c), target = idx(f), value)

links_fn <- flows_uni %>%
  group_by(f, n) %>% summarise(value = sum(value), .groups = "drop") %>%
  transmute(source = idx(f), target = idx(n), value)

links <- bind_rows(links_gc, links_cf, links_fn)
```

### Figura 16

Docentes que no ejercen en sala en el área de titulación

```{r}
#| echo: false
###### Sankey (prefijos garantizan unicidad)
p <- sankeyNetwork(
  Links = links, Nodes = nodes,
  Source = "source", Target = "target", Value = "value", NodeID = "name",
  fontSize = 12, nodeWidth = 28, sinksRight = FALSE
)

###### (Opcional) Ocultar prefijos en las etiquetas visibles
p <- onRender(p, '
  function(el,x){
    d3.select(el).selectAll(".node text").each(function(){
      var t = d3.select(this).text();
      t = t.replace(/^G: /,"").replace(/^C: /,"").replace(/^F: /,"").replace(/^N: /,"");
      d3.select(this).text(t);
    });
  }
')

p

```
